臺灣屏東地方法院刑事判決　　　　　　　　　　　　　　九十年度重訴字第一五號
　　公　訴　人　臺灣屏東地方法院檢察署檢察官
　　被　　　告　丁○○
　　指定辯護人　本院公設辯護人甲○○
右列被告因殺人案件，經檢察官提起公訴（九十年度偵字第四五０六號），本院判決
如左：
     主  文
丁○○連續殺直系血親尊親屬，累犯，處無期徒刑，褫奪公權終身，於刑之執行完畢
或赦免後，令入相當處所施以監護參年。
     事  實
一、丁○○前因竊盜案件，經法院判處有期徒刑一年二月確定，於民國（下同）八十
    九年九月十八日執行完畢，且患有器質性精神病等疾病，並自八十二年八月二十
    日起至翌年一月四日止，因藥物性精神病於高雄靜和醫院住院診治，出院後則間
    續接受門診治療至八十八年七月二十八日止，時有反社會人格、偏差行為、情緒
    不穩、失眠、自我控制力變差、衝動控制不好、幻覺、妄想等現像，加之又有長
    期濫用安非他命、強力膠、酒精之情形，導致智力功能和認知功能受損，社會和
    職業功能明顯有障礙，而有相應之犯罪行為發生，對外界事務之認知與判斷能力
    已較常人明顯減弱，係精神耗弱之人。丁○○於九十年七月十五日下午三時三十
    分許，在屏東縣麟洛鄉某土地公廟內吸食強力膠二條後，在該處休息至同日下午
    四時許，即自行騎乘自行車離去，欲返回其位於同縣內埔鄉○○村○○路五六四
    號住處，於約三十分鐘左右後返抵上址住處，繼而與其兄長丙○○共同飲酒約十
    五分鐘左右後，便自行在旁休息，席間，丁○○計飲用米酒頭及保力達各一杯，
    迨至同日下午五時三十分許，丁○○另於上揭住處騎樓下向其母楊鄭玉娥要錢買
    煙（起訴書誤繕為買機車），惟遭楊鄭玉娥當面予以回絕，二人因而發生爭執，
    楊鄭玉娥即回身欲進入屋內，企圖不予理會，丁○○見狀亦即拉住楊鄭玉娥之手
    ，以圖阻止，適有其兄戊○○剛自前址屋後舊宅內睡覺起身，欲經此騎樓，步至
    該屋廚房內飲水，丁○○見此始放手作罷，然此際，丁○○因所患器質性精神病
    及甫吸食強力膠及飲用酒類之相互影響，認知功能和對現實判斷力明顯較常人下
    降，且於恍惚中似真似幻感到戊○○向其吐口水，並聽聞戊○○向其連聲稱：「
    看要怎麼樣？」等語，於精神耗弱之狀態下，基於殺人之概括犯意，走至屋外某
    花盆旁，取出楊鄭玉娥所有、惟不知何人放予此處之菜刀一把，再返回上開騎樓
    下，以右手正握之方式持刀，並將該刀藏於背後，以圖掩飾，楊鄭玉娥、戊○○
    雖當場親見丁○○之上開舉動，惟均未放於心上，楊鄭玉娥仍站立於原處，戊○○則於廚房內飲水後，逕自由廚房往騎樓方向行進，待戊○○於該騎樓下行經正
    立於其左方之丁○○身旁時，丁○○即持刀過頭，猛砍戊○○之左後腦，戊○○
    不及防備，突遭丁○○之襲擊，基於本能反應，訊即回身探看，並作出雙手護頭
    之狀，詎丁○○殺意甚堅，猶續持刀猛砍戊○○二、三刀，致使戊○○受有低血
    容性休克、雙手深部砍傷、頭皮深刺割傷及左額切傷等傷害，楊鄭玉娥時正立於
    戊○○之右方，見此慘狀，基於愛子本能，旋以雙手護頭之姿，趨前護於戊○○
    之前，丁○○雖見此，仍殺意不減，承上開殺人之概括犯意並擴張犯意為殺直系
    血親尊親屬之意，先以左手反拗楊鄭玉娥之右手，藉以控制楊鄭玉娥之行動，繼
    則持刀連續猛砍楊鄭玉娥之頭、頸部數刀，致使楊鄭玉娥受有（一）右眼尾部瘀
    痕二×一公分，伴有皮下出血三×二公分；（二）左耳耳背向前之銳器切割傷數
    條，最大者三×一．五公分；（三）右後枕部距腳跟高一四五公分處，方向由左
    向右，深及頭骨內板致骨折之砍殺傷七×二公分；（四）左後枕部距腳跟高一四
    四公分處，方向由右向左，深及頭骨內板致骨折之砍殺傷七×二公分；（五）後
    枕部下方距腳跟高一三四公分處，方向由左向右，寬十三×四公分，多發性砍殺
    傷，造成皮下肌肉血管碎裂，深及頸椎棘；（六）距腳跟高一三一公分，傷口左
    深右淺之六×○．一公分之表面切割傷【上述（一）至（六）之傷害伴有頭骨骨
    折，蜘蛛膜左顳尖部出血三×二公分，右顳部出血八×七公分，右小腦底部出血
    三×二公分】；（七）距腳跟高一二八公分左三．五公分處，表面傷口三×○．
    七公分，深達鎖骨並伴有皮下出血六×三公分之切割傷；（八）傷害（七）左下
    方三×二公分之瘀傷；（九）左肩及左上臂交接處一×○．二公分表皮切割傷；
    （十）左上臂縱向有擦傷以及瘀痕六×○．五公分；（十一）左肘背擦傷七×○
    ．一公分；（十二）左前臂上方七×一公分深及皮下肌肉之切割傷；（十三）左
    腕部割傷七×二公分；（十四）左掌背多發性切割傷大達三×○．一公分；（十
    五）左食指及中指間切割傷五×二公分；（十六）右大腿部多發性橫向瘀痕大達
    五×四公分等傷害，當場因大量出血導致低容積性休克而倒地身亡，丁○○見楊
    鄭玉娥倒地不起，即停手作罷，趨前至楊鄭玉娥身前失聲痛哭，嗣因雙手沾血，
    頗感不快，始回身進入屋內廚房清洗雙手及上述供犯案所用之菜刀，事畢，因心
    中突感罪惡，將上開菜刀放置於屋內躺椅上後，即至屋內神桌點香參拜「太子爺
    」以求心安、並示懺悔之意，戊○○則藉丁○○回身進屋之際，奔逃出外，惟仍
    因傷勢過重，昏倒於屋外某大樹下，幸經其兄長乙○○及時返家發覺上情，而急
    電報警救援送醫診治，始倖免於難，丁○○嗣於同日下午六時十分許，其正參拜
    「太子爺」之際，為據報趕至之屏東縣警察局員警當場逮捕。
二、案經屏東縣警察局內埔分局報請臺灣屏東地方法院檢察署檢察官偵查起訴。
     理  由
壹、認定犯罪事實所憑之證據及理由
一、右揭因向被害人即被告之母楊鄭玉娥要錢買煙未遂，因而基於殺害直系血親尊親
    屬及兄長之概括犯意，持被害人楊鄭玉娥所有之菜刀一把，於上揭時地殺害被害
    人楊鄭玉娥、殺傷被害人即被告之兄長戊○○等事實經過，業據被告丁○○於偵
    訊及本院審理時坦承不諱，核與（一）被害人戊○○於警訊、偵訊、本院調查時
    指述其與被害人楊鄭玉娥遭被告砍殺暨事後為乙○○救助送醫等經過情節，及被
    害人戊○○於偵訊時陳述被告有吸食強力膠習慣之情節；（二）證人即被告之兄
    長乙○○於警訊、偵訊、本院調查時證述救助被害人楊鄭玉娥、戊○○之經過情
    節，及證人乙○○於偵訊時證述被告平時精神狀況不穩定並有吸用毒品之記錄等
    情節；（三）證人即被告之兄長丙○○於本院調查時證述當日曾與被告共同飲酒
    之經過情節；（四）證人即當日逮獲被告之屏東縣警察局內埔分局龍泉派出所警
    員許榮倫、己○○於本院調查時證述逮獲被告及扣得作案用菜刀一把之經過情節
    等相符，此外，復有被告持以行兇所用、為被害人楊鄭玉娥所有之菜刀一把扣案
    可稽及案發現場照片二十四張、高雄靜和醫院九十年九月十三日靜醫字第二一０
    ０五三號函暨檢送被告就診之病歷影本一份，及臺灣高等法院被告全國前案記錄
    表一紙附卷可資佐證。
二、又被告於案發當日之尿液、血液經檢察官送請內政部警政署刑事警察局檢驗，其
    中被告尿液部分檢出「（一）微量酒精；（二）甲苯；（三）丙酮；（四）丁酮
    、戊酮等溶劑成分；‧‧‧‧等」，被告血液部分檢出「（一）甲苯成分；（二
    ）酒精成分，濃度為百分之零點三三九（Ｗ／Ｖ）；（三）乙醛成分（人體中酒
    精之代謝產物）；（四）丙酮成分。」，有該局九十年八月十四日刑鑑字第一四
    九四四九號鑑驗通知書一份在卷可證，而強力膠之主要成分為甲苯，另外含較少
    量的樹脂、丁酮等，亦有行政院國軍退除役官兵輔導委員會臺北榮民總醫院九十
    一年一月二十一日北總內字第九一二０六三六號函檢送之「強力膠對人體的影響
    ？」一紙附卷可參，可見被告供稱當日於案發前曾有飲酒及吸食強力膠等事實一
    語屬實，益徵其前開自白屬實。
三、再者，被害人楊鄭玉娥係因受有（一）右眼尾部瘀痕二×一公分，伴有皮下出血
    三×二公分；（二）左耳耳背向前之銳器切割傷數條，最大者三×一．五公分；
    （三）右後枕部距腳跟高一四五公分處，方向由左向右，深及頭骨內板致骨折之
    砍殺傷七×二公分；（四）左後枕部距腳跟高一四四公分處，方向由右向左，深
    及頭骨內板致骨折之砍殺傷七×二公分；（五）後枕部下方距腳跟高一三四公分
    處，方向由左向右，寬十三×四公分，多發性砍殺傷，造成皮下肌肉血管碎裂，
    深及頸椎棘；（六）距腳跟高一三一公分，傷口左深右淺之六×○．一公分之表
    面切割傷【上述（一）至（六）之傷害伴有頭骨骨折，蜘蛛膜左顳尖部出血三×
    二公分，右顳部出血八×七公分，右小腦底部出血三×二公分】；（七）距腳跟
    高一二八公分左三．五公分處，表面傷口三×○．七公分，深達鎖骨並伴有皮下
    出血六×三公分之切割傷；（八）傷害（七）左下方三×二公分之瘀傷；（九）
    左肩及左上臂交接處一×○．二公分表皮切割傷；（十）左上臂縱向有擦傷以及
    瘀痕六×○．五公分；（十一）左肘背擦傷七×○．一公分；（十二）左前臂上
    方七×一公分深及皮下肌肉之切割傷；（十三）左腕部割傷七×二公分；（十四
    ）左掌背多發性切割傷大達三×○．一公分；（十五）左食指及中指間切割傷五
    ×二公分；（十六）右大腿部多發性橫向瘀痕大達五×四公分等傷害，當場因大
    量出血導致低容積性休克而倒地身亡等情，業經檢察官督同法醫師相驗屬實，並
    實施解剖，製有勘驗筆錄、驗斷書、相驗屍體證明書、解剖照片附卷可稽。而被
    害人楊鄭玉娥死亡原因，經送請法務部法醫研究所鑑定，認為係因銳器砍殺傷，
    造成大出血導致低容積性休克死亡，死亡方式為他殺，有該所九十年十月二日法
    醫所九０理字第一八六一號函暨所附（九０）法醫所醫鑑字第０九０一號鑑定書
    在卷足憑，且被害人戊○○受有低血容性休克、雙手深部砍傷、頭皮深刺割傷及
    左額切傷等傷害，經送醫後始倖免於難，亦有財團法人屏東基督教醫院九十年七
    月十五日乙診字第Ｅ00000000號診斷證明書及同院九十年八月二十二日
    （九十）屏基醫安字第九００八０五三號函文各一紙在卷可佐，顯見被告前開自
    白應屬真實，而可相信，是以，被告之殺人行為與被害人楊鄭玉娥之死亡結果、
    被害人戊○○之受傷結果間均有直接之因果關係，已堪認定。
四、被告經本院依職權送請高雄市立凱旋醫院診斷鑑定結果，認：「案主的診斷為器
    質性精神病，但並未完全排除精神分裂病的診斷。犯案當時案主有喝酒與吸食強
    力膠等物質，在酒精作用與強力膠的影響下，其認知功能和對現實判斷力明顯較
    常人下降，且其意識受到妄想內容影響所為的行為，已顯者比常人平均能力為低
    ，依據精神醫學專業知識判斷，涉案當時已達精神耗弱程度。」，並敘明被告時
    有反社會人格、偏差行為、情緒不穩、失眠、自我控制力變差、衝動控制不好、
   幻覺、妄想等現像，此有該院九十一年三月二十九日高市凱醫成字第００００五
    三一號函暨檢送之鑑定書一份附卷可考，足證被告於連續殺人行為時，已因精神
    病症等而陷於精神耗弱之狀態。
五、綜上所述，被告前開自白確與事實相符，應可採信，本案事證明確，被告殺人犯
    行已堪認定。
貳、論罪科刑之理由
一、被告殺害被害人即其母親楊鄭玉娥部分，核係犯刑法第二百七十二條第一項殺直
    系血親尊親屬罪，殺傷被害人即其兄長戊○○部分，已著手殺人行為之實施，惟
    被害人戊○○並未生死亡之結果，核係犯刑法第二百七十一條第二項、第一項殺
    人未遂罪。被告殺害被害人戊○○於先，嗣於其母楊鄭玉娥上前搭救戊○○時，
    乃又砍殺被害人楊鄭玉娥於後，其前行為與後行為，依社會一般健全觀念，在時
    間差距上可以分開，在刑法評價上，各具獨立性，每次行為皆可獨立成罪，惟時
    間緊接，所犯係犯罪基本構成要件相同之罪名，應係基於概括犯意反覆為之，為
    連續犯，應從重僅論以一殺直系血親尊親屬罪（公訴人認應分論併罰，容有誤會
    ），然並不加重其刑（因刑法第二百七十二條第一項殺直系血親尊親屬罪之法定
    刑為死刑或無期徒刑，依刑法第六十四條第一項、第六十五條第一項規定，不得
    加重其刑）。被告雖有事實欄所載論罪科刑執行之情形，有臺灣屏東地方法院檢
    察署刑案資料查註紀錄表及臺灣高等法院被告全國前案紀錄表各一紙在卷可查，
    其受有期徒刑執行完畢後，五年之內再犯有期徒刑以上刑之本罪，為累犯，然亦
    不加重其刑（理由同上述不得加重其刑之說明）。又被告為本件殺人犯行時係精
    神耗弱之人，已如前述，應依刑法第十九條第二項規定減輕其刑。被告於連續殺
    人行為之際，雖已陷於精神耗弱之狀態，且到案後於偵訊及本院審理時亦坦承犯
    行，態度尚可，顯有悔悟之意，有如前述，然本院審酌公訴人、被害人戊○○於
    本院調查時（見本院九十年十一月二十三日訊問筆錄），均具體求處被告死刑，
    及被告正值年輕力盛，不思勤奮工作，獨立謀求生活之資，僅因要錢買煙未遂之
    芝麻小事，即持刀連續朝其母及兄長行兇，致成一死一傷，犯罪情節甚重，且連
    續揮刀猛砍被害人二人頭部、頸部，刀刀見骨，手段兇殘，罪無可逭等一切情狀
    ，認非予長期監禁，顯不足以矯正其惡劣犯行，爰量處如主文所示之刑，並依法
    諭知褫奪公權終身。又被告既因精神耗弱而減輕其刑，雖係經本院判處無期徒刑
   ，然其尚有因假釋出監期滿而視為執行完畢之可能，而依高雄市立凱旋醫院上開
    精神鑑定書亦認被告宜有「長期藥物治療，以控制病情，方有可能達到穩定的控
    制」，為預防其再次犯罪，避免悲劇再度發生，爰依刑法第八十七條第二項、第
    三項之規定，併予宣告於刑之執行完畢或赦免後，令入相當處所施以監護三年。
二、至扣案之供犯罪所用之菜刀一把係被害人楊鄭玉娥所有，已據被害人戊○○陳明
    在卷（見本院九十年十一月二十三日訊問筆錄），核與被告所供大致相符，自無
    從併予宣告沒收。而扣案之被告血液、尿液各一瓶、褲子一件、皮帶一條及脫鞋
    一雙，雖係被告所有，然非供犯罪所用或犯罪所得，亦不為沒收之諭知，再者，
    扣案之現場洗碗槽中所採集之毛髮一件、被害人楊鄭玉娥臨死之際手中所握之新
    台幣五十元、一元硬幣各一枚暨毛髮二件，亦不屬供犯罪所用或犯罪所得之物，
    均無從依刑法第三十八條之規定諭知沒收，附此敘明。
據上論斷，應依刑事訴訟法第二百九十九條第一項前段，刑法第五十六條、第二百七
十二條第一項、第四十七條、第十九條第二項、第三十七條第一項、第八十七條第二
項、第三項，判決如主文。
本案經檢察官廖俊豪到庭執行職務。
中      華      民      國      九十一      年      五    月    二十    日
                                      臺灣屏東地方法院刑事第一庭
                                          法  官  潘正屏
                                                  楊中琪
                                                  林世民
右正本證明與原本無異。
如不服本判決應於收受本判決後送達後十日內向本院提出上訴書狀，其未敘述上訴理
由者，並得於提起上訴後十日內向本院補提理由書狀（均須按他造當事人之人數附繕
本 ）「切勿逕送上級法院」
                                          書記官  薛慧茹
中      華      民      國      九十一     年      五    月    二十    日
附錄論罪科刑法條：
中華民國刑法第二百七十二條：
殺直系血親尊親屬者，處死刑或無期徒刑。
前項之未遂犯罰之。
預備犯第一項之罪者，處三年以下有期徒刑。
